【裁判字號】    97,抗,38
【裁判日期】    970214
【裁判案由】    聲請裁定解除扣押
【裁判全文】
臺灣高等法院臺南分院刑事裁定            97年度抗字第38號
抗  告  人  臺灣土地銀行股份有限公司
法定代理人  甲○○
上列抗告人因被告陳育珅等違反銀行法等案件，不服臺灣臺南地
方法院中華民國96年12月21日裁定（96年度聲更(一)字第4號），
提起抗告，本院裁定如下：
    主  文
抗告駁回。
    理  由
一、抗告意旨略以：
(一)、抗告人臺灣土地銀行股份有限公司為債務人邵雪珠之抵押權
    人，因拍賣抵押物向臺灣士林地方法院聲請強制執行邵雪珠
    名下臺北市士林區○○○路○段190巷108之2號房地之抵押不
    動產（下稱扣押物），始得知臺灣臺南地方法院檢察署檢察
    官以上開抵押不動產為陳育珅吸金犯罪所得之物而以邵雪珠
    名義辦理所有權登記，為免陳育珅脫產而限制其所有權、抵
    押權、租賃權之設定、移轉及變更。
(二)、抗告人為善意之抵押權人，該抵押權經合法登記，理應受合
    法、合理的保護，抗告人依法行使抵押權查封、拍賣受償之
    權利卻因此受阻。抗告人為國營之不動產專業銀行，辦理貸
    款均有一套嚴謹流程，債務人邵雪珠於民國（下同）94年5
    月5日持與前國大議長陳金讓妻陳白美雲之買賣契約書（買
    賣標的物即本案扣押物）向抗告人永和分行申請新台幣（下
    同）5,000萬元貸款，經抗告人徵、授信人員審核通過，並
    於94年6月7日辦理最高限額6,000萬元之抵押權設定登記後
    ，於94年6月9日撥款轉還賣方即陳白美雲，整個過程均無從
    得知該買賣是否如指稱為陳育珅吸金犯罪所得之物，況從買
    賣及辦理貸款流程可知該扣押物並非犯罪所得之物，買賣總
    價6,300萬元，其中5,000萬元向抗告人借貸，退一萬步講，
    縱剩餘款項為陳育珅吸金犯罪所支付，然亦僅占6,300萬元
    的少部分，就比例來說該扣押物資金來源大部分均向抗告人
    借貸，故將扣押物全然當成犯罪所得之物，有違比例原則，
    檢察官扣押該房地係唯恐遭脫產，然抗告人行使抵押權並非
    幫被告脫產，只為取償應受償還款項，為此，聲請准將扣押
    解除，以保權益等語。
二、按「可為證據或得沒收之物，得扣押之。」，刑事訴訟法第
    133條第1項定有明文。次按「犯第九條之罪者，其因犯罪所
    得財物或財產上利益，除應發還被害人或第三人者外，不問
    屬於犯人與否，沒收之。如全部或一部不能沒收時，追徵其
    價額或以其財產抵償之。」，洗錢防制法第12條第1項定有
    明文。
三、經查：
(一)、坐落台北市○○區○○段一小段949地號基地權利範圍123/1
    000暨其上建號10336號建物即門牌台北市士林區○○○路○
    段190巷108之2號房屋所有權全部，為邵雪珠於94年6月7日
    以買賣為原因辦理所有權登記，並於同日設定最高限額抵押
    權6,000萬元予抗告人台灣土地銀行，向抗告人借款5,000萬
    元等情，業據抗告人提出土地、建物登記簿謄本、住宅貸款
    契約、客戶往來帳戶查詢單等附卷。抗告人以台灣士林地方
    法院95年度拍字第208號准予拍賣抵押物裁定為執行名義，
    向台灣士林地方法院聲請強制執行，為台灣士林地方法院以
    上開不動產為台灣台南地方法院檢察署於95年3月9日扣押，
    並函命台北市士林地政事務所限制債務人邵雪珠所有權、抵
    押權等之設定、移轉、變更，而於96年2月16日以95年度執
    字第24984號裁定駁回抗告人強制執行之聲請，亦經抗告人
    提出上述各該裁定附卷。是上開設定抵押之不動產核屬刑事
    程序扣押物無誤。
(二)、次查，陳育珅設立多數投顧公司組成吸金集團，邵雪珠為其
    顧問，並擔任其旗下所設邵氏證券投資顧問股份有限公司之
    負責人，與張臆泳、陳佩綺等多人於92年底、93年間共同在
    全省各地違法吸收資金，至95年3月間為警查獲，陳育珅與
    邵雪珠等多人涉嫌共同違反銀行法第29條之1、第29條、第1
    25條第1項、刑法第339條第1項、證券投資信託及顧問法第1
    05條第2項、第107條第1款等罪，陳育珅另涉洗錢防制法第9
    條第3項、第1項之罪，均為台灣台南地方法院檢察署檢察官
    於95年7月4日以95年度偵字第4689號提起公訴，現繫屬原裁
    定法院95年度重訴字第16號審理中。
(三)、上開扣押物，係陳育坤吸金集團違反銀行法之犯罪所得之物
    ，陳育珅所犯違反銀行法第125條第1項後段之罪，屬洗錢防
    制法第3條第1項第9款所列之罪，依洗錢防制法第12條之規
    定，為將來判決應沒收之物，業據台灣台南地方法院檢察署
    檢察官96年11月21日南檢瑞孝字第92777號函覆在卷，準此
    ，檢察官扣押之目的係為保全將來執行沒收因犯罪所得財物
    或財產上利益至明。
(四)、本件扣押物登記名義人邵雪珠為陳育珅吸金集團之顧問，亦
    為該集團旗下所設邵氏證券投資顧問股份有限公司負責人，
    已如前述，邵雪珠與陳育珅既均涉犯銀行法第125條第1項等
    罪，參之陳育珅於原裁定法院95年度重訴字第16號96年6月1
    5日準備程序中，就其取得之資金自承：「有些是匯到清山
    電子、及公司支出、還有我的生活費、『用顧問名義購置不
    動產』、清償前阜東集團債權人」等語，有原裁定法院所調
    取上開準備程序筆錄附卷可明，對照本件扣押物之不動產買
    賣原因發生日期為94年4月27日，所有權登記日期為94年6月
    7日，適為陳育珅違法吸金犯罪行為期間，則檢察官於偵查
    中以系爭扣押物係違反銀行法第125條第1項之犯罪所得財物
    ，為保全將來執行沒收予以扣押，於法並無不合。
(五)、抗告人雖於原裁定法院提出系爭扣押物之土地、建物登記簿
    謄本、住宅貨款契約與貸款帳戶查詢單等物，陳述邵雪珠以
    系爭扣押物向抗告人之抵押貸款5,000萬元係用以支付買賣
    價金予前手即出賣人陳白美雲為由，主張系爭扣押物並非陳
    育珅吸金集團犯罪所得云云。惟查，依抗告人所述，系爭扣
    押物向前手陳白美雲買受之價金為6,300萬元，因認該6,300
    萬元應已全部給付出賣人，始於94年6月7日辦理移轉所有權
    登記為邵雪珠名義，邵雪珠雖於同日辦理抵押權設定登記，
    然由抗告人提出之客戶往來帳戶查詢單，僅足證明抗告人分
    別撥款44,000,000元與6,000,000元（合計5,000萬元）予邵
    雪珠之事實，並不足以證明所貸得之款項係用以支付買賣價
    金。又縱認該5,000萬元貸款係用以支付買賣價金，然與全
    部價金6,300萬元間，尚有1,300萬元之差額，可認系爭扣押
    物亦屬以犯罪所得換價取得之物，屬犯罪所得之財物。況系
    爭扣押物是否為陳育珅犯罪所得財物應予沒收，抑或為邵雪
    珠個人財產，尚待原裁定法院95年度重訴字第16號審理時調
    查相關資金流向後始得認定，於調查明確前，尚難僅憑抗告
    人之主張及所提出之上述事證遽以解除扣押。
(六)、至抗告人另依民法第242條代位權之規定，主張代位債務人
    邵雪珠提出本件聲請云云。惟按債權人為保全其債權，以自
    己名義依民法第242條代位權之規定所代位行使債務人之權
    利，固不限於私法上之權利，然應以屬於債務人且得由債務
    人行使之權利為要件，否則其代位權之標的即無所據，系爭
    扣押物究為陳育珅犯罪所得之物，抑或邵雪珠個人財產，在
    原裁定法院95年度重訴字第16號違反銀行法案件調查審理認
    定前，其權利歸屬不明，則抗告人本於民法代位權之規定代
    位邵雪珠聲請解除扣押，即難認於法有據，附此說明。
四、本件抗告人猶執上開情詞，提起抗告，為無理由，應予駁回
    。
據上論結，依刑事訴訟法第412條裁定如主文。
中    華    民    國    97    年    2     月    14    日
                  刑事第三庭    審判長法  官    陳義仲
                                      法  官    蘇清水
                                      法  官    宋明蒼
以上正本證明與原本無異。
不得再抗告。
                                      書記官    翁心欣
中    華    民    國    97    年    2     月    14    日


司法院資訊處製作；財團法人民間司法改革基金會備份。
